臺北高等行政法院判決
　　　　　　　　　　　　　　　　　　 91年度訴字第04087號
　　　　　　　　　　　　　　　.
原　　　告　甲○○
法定代理人　乙○○
原　　　告　乙○○
共　　　同
訴訟代理人　呂傳勝律師
被　　　告　財政部臺北市國稅局
代　表　人　凌忠嫄（局長）
訴訟代理人　丙○○
　　　　　　丁○○　　　　兼.
上列當事人間因遺產稅事件，原告不服財政部中華民國91年08月
15日台財訴字第0910023526號訴願決定，提起行政訴訟。本院判
決如下：
　　主  文
原告之訴駁回。
訴訟費用由原告負擔。
　　事  實
一、事實概要：被繼承人鄭瑞仁（即原告乙○○之配偶）於民國
   （以下同）85年05月31日死亡，原告乙○○於86年02月26日
    辦理遺產稅申報，經被告查得被繼承人生前於85年03月12日
    贈與原告2人（甲○○係被繼承人之女）各新台幣（以下同
    ）1百萬元、其弟鄭瑞湧1千1百萬元及同年03月26日贈與原
    告乙○○1百萬元；於85年03月08日出資250萬元，為其妹鄭
    淑鈴承購坐落臺北市○○區○○段四小段35、36地號土地及
    其地上建物。被告初查乃按被繼承人出資額占總售價之比率
    ，依房屋及土地現值，核算贈與額626,025元，併同被繼承
    人贈與原告2人及其弟鄭瑞湧部分，及漏報銀行存款20萬元
    ，合計14,826,025元，核定遺產總額71,716,114元，遺產淨
    額49,716,114元，應納稅額12,722,580元，並按所漏遺產稅
    額3,309,263元處1倍之罰鍰3,309,263元。原告乙○○不服
    ，就被繼承人死亡前3年內贈與、應納未納之稅捐、未償債
    務、剩餘財產差額分配請求權扣除額及罰鍰等項目，申請復
    查，經被告以91年03月01日財北國稅法字第91006363號復查
    決定書准予追認被繼承人死亡前應納未納之稅捐610,490元
    及被繼承人死亡前未償債務21萬元，變更核定遺產淨額為48
    ,895,624元，罰鍰為3,243,624元。原告乙○○仍不服，復
    就被繼承人死亡前3年內贈與其弟、妹及罰鍰部分，提起訴
    願，經訴願決定駁回，原告猶未甘服，遂向本院提起行政訴
    訟。
二、兩造聲明：
　(一)原告聲明：
  1.原處分及訴願決定均撤銷。
  2.訴訟費用由被告負擔。
　(二)被告聲明：
  1.駁回原告之訴。
  2.訴訟費用由原告負擔。
三、兩造之主張：
甲、原告主張：
  (一)原告乙○○為被繼承人鄭瑞仁之妻，原告甲○○為被繼承人
    之獨生女，被繼承人於85年05月31日因癌症病逝。被繼承人
    於85年03月初已因癌症末期而陷入神智不清，惟其弟鄭瑞湧
    、其妹鄭淑鈴竟乘其癌症末期，神智不清之際，由被繼承人
    之父鄭文科將其所掌管之彰化銀行雙園分行存摺印章交付鄭
    瑞湧、鄭淑鈴2人盜領被繼承人所有之銀行存款。鄭瑞湧於8
    5年03月12日盜領被繼承人之存款1千3百萬元，鄭淑鈴於85
    年03月08日盜領被繼承人之存款250萬元，此皆有被告應稅
    案件核定通知書及存摺支取單為據。查鄭淑鈴盜領之250萬
    元係用以支付其所購買之臺北市○○路○段24巷1弄7之1號房
    屋之價款（賣主為訴外人王喜一）而將餘款626,025元存入
    其帳戶，故被告應稅案件核定通知書記載鄭淑鈴核定金額為
    626,025元。是以，被繼承人既已病危，已無理財能力，何
    有可能同意將銀行鉅額存款贈與鄭瑞湧及鄭淑鈴。
  (二)被繼承人所有之上開銀行存款係遭鄭瑞湧、鄭淑鈴所盜領，
    並非贈與，尤非借貸：
  1.上開事實於被繼承人死亡後，原告乙○○突接被告應稅案件
    核定通知書，而前往彰化銀行雙園分行查詢，始知被繼承人
    之銀行存款於其病危時遭鄭瑞湧、鄭淑鈴盜領。按被繼承人
    生前從未告知原告乙○○有關其銀行存款情形，被繼承人從
    未將其銀行帳戶存摺、印章交原告乙○○保管，原告亦不知
    悉其被繼承人之銀行存摺、印章均交由其父鄭文科保管，原
    告乙○○對被繼承人銀行存款並不知悉。被繼承人死亡後，
    原告突接被告應稅案件核定通知應繳金額高達兩百多萬元，
    原告於倉促間提出復查申請，亦不知被繼承人何以生前有如
    此鉅額款項流入其弟妹手中，亦不敢想像其弟妹會盜領其銀
    行鉅額存款，故僅憑空臆測，應係借貸，而於復查申請書為
    錯誤之記載，其後深入追查，始知係遭其弟、妹盜領，惟訴
    願決定竟執此錯誤之臆測，而將訴願駁回，顯有違誤。
　2.被繼承人所有之上開銀行存款係遭鄭瑞湧、鄭淑鈴所盜領，
    並非贈與，尤非借貸，被告誤為係「死亡前贈與」而向原告
    課徵贈與稅2,154,026元，顯有違誤。
  (三)原告查悉被繼承人之銀行存款遭其弟、妹盜領後，已向法院
    訴請返還不當得利，案奉臺灣高等法院民事庭90年重上字第
    568號（宋股）案審理中，因顧及親情暫未提起刑事追訴。
    於上開案件，鄭瑞湧承認係於被繼承人死亡前之85年03月12
    日領取其銀行存款1千3百萬元，鄭淑鈴亦承認於85年03月08
    日領取被繼承人之銀行存款250萬元，並記明筆錄在卷（見
    一審卷90年07月17日筆錄）。被繼承人之父鄭文科亦於第一
    審到庭陳稱「死者鄭瑞仁生前都將印章及存摺交我保管，出
    國也交我保管，都沒交其妻子保管，信用父親（見一審卷90
    年08月10日筆錄）」。鄭瑞湧盜領1千3百萬元，將其中1千1
    百萬元以鄭瑞湧名義轉為定期存款存入銀行；鄭淑鈴盜領25
    0萬元係用以支付其向王喜一購買臺北市○○路○段24巷1弄7
    之1號房屋之價款，已為鄭淑鈴所承認，並記明筆錄在卷，
    均為被告所查獲，此於被告核定通知書及繳款書記載「受贈
    人鄭瑞湧、鄭淑鈴」可稽。
  (四)查被告91年03月01日財北國稅法字第91006363號復查決定書
    於91年03月03日送達原告後，原告即於91年03月19日提出訴
    願，並未逾越法定之30日期限。被告答辯所稱該91年01月29
    日財北國稅法字第91003345號復查決定書係另案贈與稅事件
    。是以，原告已在法定之30日期限內，依法提起訴願，並無
    逾期情事。
　(五)原告2人係被繼承人之妻女，被繼承人生前對原告2人愛護有
    加，被繼承人何有可能將銀行鉅額存款高達1,550萬元給予
    其弟、妹，被繼承人之銀行存款係遭其弟妹盜領，被繼承人
    並無贈與之事實。原處分及訴願決定顯有違誤，狀請 鈞院明
    察，將訴願決定及原處分撤銷，以符法紀，至深感戴。
乙、被告主張：
  (一)死亡前3年內贈與部分：
  1.按「凡經常居住中華民國境內之中華民國國民死亡時遺有財
    產者，應就其在中華民國境內境外全部遺產，依本法規定，
    課徵遺產稅。」「本法稱贈與，指財產所有人以自己之財產
    無償給予他人，經他人允受而生效力之行為。」「被繼承人
    死亡前3年內贈與下列個人之財產，應於被繼承人死亡時，
    視為被繼承人之遺產，併入其遺產總額，依本法規定徵稅：
    1、被繼承人之配偶。2、被繼承人依民法第1138條及第1140
    條規定之各順序繼承人。3、前款各順序繼承人之配偶。」
    分別為行為時遺產及贈與稅法第1條第1項、第4條第2項及第
    15條所明定。
  2.被告調查被繼承人之銀行存款資料，發現被繼承人生前於85
    年03月12日，自其彰化商業銀行雙園分行帳號0000-00-0000
    0-0-00帳戶，提領1千3百萬元，申請簽發票號BA0000000及B
    A0000000之台灣銀行支票2紙，金額分別為1千1百萬元及1百
    萬元，其中台支票號BA0000000係存入無記名可轉讓定期存
    單，受款人為鄭瑞湧；另外1張台支票號BA0000000，金額1
    百萬元，係於85年03月13日存入戶名：甲○○之可轉讓定存
    單；其餘1百萬元存入其配偶原告乙○○彰化商業銀行雙園
    分行帳號0000-00-00000-0-00之帳戶。被告並查獲被繼承人
    生前於85年03月08日出資250萬元，為其妹鄭淑鈴承購坐落
    大安區○○段○○段35、36地號土地及其地上建物，被告原
    核定乃按出資額占總售價之比率，依房屋及土地現值，核算
    贈與額為626,025元【（房屋課稅現值702,300元+土地公告
    現值5,808,366元）×250萬元 ÷2,600萬元=626,025元】；
    又查獲被繼承人生前於85年03月26日向合庫建國支庫申請簽
    發票號BB0000000之台灣銀行支票乙紙金額1百萬元，存入無
    記名可轉讓定期存單，受款人為原告乙○○，合計贈與金額
    14,626,025元，乃依首揭法條規定併入遺產課稅。
  3.原告主張，其於被繼承人重病期間，隨侍在側，未見被繼承
    人有交代任何人代為提領鉅款或匯款予鄭淑鈴與鄭瑞湧等2
    人之意思表示，系爭贈與鄭淑鈴與鄭瑞湧等2人之款項，原
    主張借貸係憑空臆測，致於復查申請書為錯誤之記載，本案
    實係被繼承人之父鄭文科將其所掌管被繼承人彰化銀行雙園
    分行存摺、印章交付鄭淑鈴與鄭瑞湧等2人擅自提領，並無
    償佔有，可由鄭淑鈴於臺灣臺北地方法院一審卷90年07月17
    日之筆錄，承認其於85年03月08日領取被繼承人250萬元之
    銀行存款，及鄭文科於同年08月10日之筆錄，承認被繼承人
    生前都將印章及存摺交其保管，可資證明鄭淑鈴與鄭瑞湧等
    2人盜領屬實，被繼承人並無贈與之意思表示。
  4.查動產所有權之歸屬以占有為要件，被繼承人於85年03月12
    日及同年03月26日，將系爭贈與款項匯至受贈人所有之銀行
    帳戶或轉作定期存單，有卷附轉帳傳票、可轉讓定期存單影
    本，及富邦商業銀行仁愛分行於88年05月31日以88富銀仁字
    第113號回復被告之函可稽，且為原告所不爭之事實，是受
    贈人既占有系爭款項，即取得該款項之所有權。又系爭贈與
    款項，原告雖提出鄭淑鈴及鄭文科於臺灣臺北地方法院一審
    之筆錄，以資證明其被盜領之說，惟縱使被繼承人生前將其
    印章及存摺交其父保管，亦並未代表被繼承人生前即未向其
    父為贈與其弟、妹之意思表示，何況該案目前尚於臺灣高等
    法院民事庭90年重上字第568案號審理中，因尚未判決確定
    ，是所提之筆錄尚難執為本案有利之證據，系爭款項既由被
    繼承人帳戶提領，自屬被繼承人之贈與。原告雖指控鄭淑鈴
    與鄭瑞湧等2人盜領被繼承人銀行存款，但始終未提起刑事
    追訴，所訴尚無足採。被告依首揭法條規定，將被繼承人死
    亡前3年內贈與其弟、妹之贈與金額計11,626,025元併入遺
    產課稅，尚無不合。又本案系爭項目涉及贈與部分，業經被
    告以91年01月29日財北國稅法字第091003345號復查決定駁
    回，原告於91年02月07日收到被告復查決定書，未於收到該
    決定書之次日起30日內向財政部提起訴願而告確定在案。是
    同一事實，原告對被告課徵其贈與稅既無爭議，則原告依首
    揭法條規定，將系爭金額併入遺產課稅，尚無不合，復查及
    訴願決定否准變更，亦無不當。
  (二)罰鍰部分：
  1.按「納稅義務人對依本法規定，應申報之遺產或贈與財產，
    已依本法規定申報而有漏報或短報情事者，應按所漏稅額處
    以1倍至2倍之罰鍰。」為行為時遺產及贈與稅法第45條所明
    定。
  2.基於前項被告核定原告遺產淨額48,895,624元之同一事實及
    理由，被告依前揭規定，就漏報遺產額處3,243.624元之罰
    鍰，尚無不合。
  (三)據上論述，原處分、復查及訴願決定均無違誤，為此請求判
    決如被告答辯聲明。
　　理  由
一、本件被告之代表人原係許虞哲，於96年8 月10日離職由凌忠
    嫄接任，是被告聲明承受訴訟，核無不合，應予准許。
二、按「凡經常居住中華民國境內之中華民國國民死亡時遺有財
    產者，應就其在中華民國境內境外全部遺產，依本法規定，
    課徵遺產稅。」、「本法稱贈與，指財產所有人以自己之財
    產無償給予他人，經他人允受而生效力之行為。」、「被繼
    承人死亡前3 年內贈與下列個人之財產，應於被繼承人死亡
    時，視為被繼承人之遺產，併入其遺產總額，依本法規定徵
    稅：1 、被繼承人之配偶。2 、被繼承人依民法第1138條及
    第1140條規定之各順序繼承人。3 、前款各順序繼承人之配
    偶。」、「納稅義務人對依本法規定，應申報之遺產或贈與
    財產，已依本法規定申報而有漏報或短報情事者，應接所漏
    稅額處以1 倍至2 倍之罰鍰。」。分別為行為時遺產及贈與
    稅法第1 條第1 項、第4 條第2 項、第15條及及第45條所明
    定。
三、本件係被繼承人鄭瑞仁於85年05月31日死亡，原告乙○○於
    86年02月26日辦理遺產稅申報，經被告查得被繼承人生前於
    85年03月12日贈與原告2 人各1 百萬元、其弟鄭瑞湧1 千1
    百萬元及同年03月26日贈與原告乙○○1 百萬元；於85年03
    月08日出資250 萬元，為其妹鄭淑鈴承購坐落臺北市○○區
    ○○段四小段35、36地號土地及其地上建物。被告初查乃按
    被繼承人出資額占總售價之比率，依房屋及土地現值，核算
    贈與額626,025 元，併同被繼承人贈與原告2 人及其弟鄭瑞
    湧部分，及漏報銀行存款20萬元，合計14,826,025元，核定
    遺產總額71,716,114元，遺產淨額49,716,114元，應納稅額
    12,722,580元，並按所漏遺產稅額3,309,263 元處1 倍之罰
    鍰3,309,263 元。原告乙○○不服，就被繼承人死亡前3 年
    內贈與、應納未納之稅捐、未償債務、剩餘財產差額分配請
    求權扣除額及罰鍰等項目，申請復查，經被告復查決定准予
    追認被繼承人死亡前應納未納之稅捐610,490 元及被繼承人
    死亡前未償債務21萬元，變更核定遺產淨額為48,895,624元
    ，罰鍰為3,243,624 元。原告乙○○仍不服，復就被繼承人
    死亡前3 年內贈與其弟、妹及罰鍰部分，提起訴願，經訴願
    決定駁回，原告二人則不服，向本院提起本件行政訴訟，為
    如事實欄所載之主張。
四、經查：
  (一)被繼承人鄭瑞仁於85年05月31日死亡，原告乙○○於86年02
    月26日辨理遺產稅申報，經被告查得被繼承人生前於85年03
    月12日，自其彰化商業銀行雙園分行帳號第0000-00-00000-
     0-00 號帳戶，提領1 千3 百萬元，申請簽發票號第BA0000
    000 及BA0000000 號之台灣銀行支票2 紙，金額分別為1 千
    1 百萬及1 百萬，其中台支票號第BA0000000 係存入無記名
    可轉讓定期存單，受款人為其弟鄭瑞湧；另台灣銀行支票BA
    0000000 號，金額1 百萬元，係於85年03月13日存入戶名：
    甲○○之可轉讓定期存單，其餘1 百萬元存入原告乙○○彰
    化商業銀行雙園分行帳號0000-00-00000-000 之帳戶。另被
    繼承人復於85年03月08日出資250 萬元，為其妹鄭淑鈴承購
    坐落臺北市○○區○○段四小段35、36地號土地及其地上建
    物之事實，此有轉帳傳票、可轉讓定期存單影本及富邦商業
    銀行仁愛分行於88年05月31日以88富銀仁字第113 號回復被
    告之函在卷足憑，且為原告所不爭執，洵堪認定。
  (二)至原告主張被繼承人所有之上開銀行存款係遭訴外人鄭瑞湧
    、鄭淑鈴所盜領，並非贈與，尤非借貸乙節；惟查原告既未
    對於訴外人鄭瑞湧、鄭淑鈴二人提出刑事告訴，已有可疑；
    再者，原告二人對於鄭瑞湧、鄭淑鈴二人基於返還不當得利
    法律關係所提請求鄭瑞湧應返還1 千1 百萬元及鄭淑鈴應追
    還250 萬元之民事訴訟，業據法院判決敗訴確定，此有台灣
    台北地方法院90年度重訴字第1479號民事判決、台灣高等法
    院90年度重上訴字第568 號民事判決及最高法院93年度台上
    字第1027號民事裁定各一份在卷可按，是原告上開主張被繼
    承人所有之上開銀行存款係遭訴外人鄭瑞湧、鄭淑鈴所盜領
    情事，自難可採。
  (三)按「動產所有權之歸屬，原以占有為要件，此項存款既係被
    繼承人之名義存入，其物權為存款人所有，在未提領以前，
    不能指為他人所有，否則權利義務之主體無從確定，物權陷
    於紊亂。被繼承人以其自己名義開立存戶，將存款存入銀行
    、郵局及公司，其存款自屬被繼承人所有。」前行政法院（
    於89年7 月1 日改制為最高行政法院）62年判字第127 號判
    例可資參照；是以被繼承人於85年03月12日將系爭計1100萬
    元存入鄭瑞湧之帳戶等情，鄭瑞湧就系爭存款即享有經濟上
    之處分權，得以占有支配帳戶內之存款，揆諸上開判例意旨
    ，該定期存款在未提領以前，自屬存款名義人所有，不能指
    為原告所有；是原告二人主張本件並非贈與，亦不足採。
五、綜上所述，被告以原告乙○○辨理遺產稅申報時，未申報被
    繼承人死亡前3 年內贈與之金額及被繼承人於85年03月08日
    出資250 萬元為其妹鄭淑鈴購買土地及建物之贈與額626,02
    5 元，及漏報銀行存款20萬元，合計14,826,025元；嗣復查
    決定准予追認被繼承人死亡前應納未納之稅捐610,490 元及
    被繼承人死亡前未償債務21萬元，變更核定遺產淨額為48,8
    95,624元，罰鍰為3,243,624 元，依法並無不合。訴願決定
    均予以維持，亦無違誤；原告徒執前詞，聲請撤銷原處分及
    訴願決定，為無理由，應予駁回。
據上論結，本件原告之訴為無理由，爰依行政訴訟法第98條第1
項前段，判決如主文。
中　　華　　民　　國　　96　　年　　10　　月　　26　　日
                       第七庭審判長法  官　李得灶
                                   法  官  林育如
                                   法  官  黃秋鴻
上為正本係照原本作成。
如不服本判決，應於送達後20日內，向本院提出上訴狀並表明上
訴理由，如於本判決宣示後送達前提起上訴者，應於判決送達後
20日內補提上訴理由書（須按他造人數附繕本）。
中　　華　　民　　國　　96　　年　　10　　月　　26　　日
 　　  　　　　　　　 　　  　     書記官  林苑珍
